【裁判字號】    95,易,1306
【裁判日期】    951211
【裁判案由】    詐欺
【裁判全文】
臺灣彰化地方法院刑事判決              95年度易字第1306號
公  訴  人  台灣彰化地方法院檢察署檢察官
被      告  乙○○
                    弄4號
上列被告因詐欺案件，經檢察官聲請簡易判決處刑（95年度偵字
第7212號），本院北斗簡易庭認不宜逕以簡易判決處刑（95年度
斗簡字第636 號），移由本院改依通常程序審理，並經本院合議
庭裁定由受命法官獨任進行簡式審判程序，茲判決如下：
        主    文
乙○○幫助意圖為自己不法之所有，以詐術使人將本人之物交付
，累犯，處有期徒刑陸月，如易科罰金以銀元參百元即新臺幣玖
佰元折算壹日。
    事    實
一、乙○○前因賭博案件，經本院於民國94年10月31日以94年度
    斗簡字第501 號判處有期徒刑6月，如易科罰金以銀元300元
    折算1日確定，並於94年12月1日易科罰金執行完畢。詎仍不
    知悛悔，可預見提供己有金融機構帳戶之存摺、印章及金融
    卡予他人使用，該等帳戶有遭他人利用作為詐騙工具之可能
    ，竟仍不違其本意，而基於幫助詐欺之不確定犯意，於95年
    6 月間某日，在彰化縣田中鎮某公園前，以新臺幣（下同）
    4,000 元之代價，將自己在臺灣中小企業銀行北斗分行所開
    設之帳號00000000000 號帳戶之存摺、印章及提款卡（含密
    碼），出售予姓名年籍不詳之成年男子，供作詐騙他人時提
    款、轉帳、匯款之用。嗣姓名年籍不詳之女性詐騙人員於95
    年6月18日，利用網路電話（SKYPE）向甲○○佯稱欲相約外
    出見面，再由詐欺集團某男子成員撥打甲○○手機向其謊稱
    ：知悉其住址、電話等語，致甲○○陷於錯誤，誤認對方確
    實知悉自己住址等個人資料，而於同日下午4時56分許、5時
    12分許，分別依指示匯款3,000 元、11,106元至乙○○之上
    開帳戶內。經甲○○察覺有異，始報警循線查獲。
二、案經彰化縣警察局鹿港分局報請臺灣彰化地方法院檢察署檢
    察官聲請簡易判決處刑，經本院認為不宜以簡易判決處刑，
    而改依通常程序審理，因乙○○於本院準備程序中為有罪之
    陳述，經本院合議庭裁定以簡式審判程序審理。
    理    由
一、本件被告乙○○所犯係死刑、無期徒刑、最輕本刑為 3年以
    上有期徒刑以外之罪，其於準備程序就前揭被訴事實為有罪
    之陳述，經受命法官告知簡式審判程序之旨，並聽取其與公
    訴人之意見後，本院認無不得或不宜改依簡式審判程序進行
    之處，爰依刑事訴訟法第273條之1第1項、第284 條之1，裁
    定本案由受命法官獨任進行簡式審判程序，合先敘明。
二、上開事實，業據被告乙○○於警詢、偵查及本院審理時供承
    不諱（見彰化縣警察局北斗分局北警分偵字第0950003947號
    刑案偵查卷宗第2、3頁，臺灣彰化地方法院檢察署95年偵字
    第7212號卷第9、10頁，本院95年度易字第1306號卷第13、1
    9-21頁），與被害人甲○○於警詢中指訴之情節亦屬相同（
    見彰化縣警察局北斗分局北警分偵字第0950003947號刑案偵
    查卷宗第5、6頁），並有被告臺灣中小企業銀行客戶基本資
    料1份、國泰世華銀行客戶交易明細表2紙、內政部警政署反
    詐騙案件紀錄表、高雄市政府警察局三民第二分局受理詐騙
    帳戶通報警示及詐騙電話斷話簡便格式表等件附卷可稽（見
    彰化縣警察局北斗分局北警分偵字第0950003947號刑案偵查
    卷宗第7-12頁），足徵被告出於任意性之自白與事實相符，
    本案事證明確，被告之犯行堪以認定，應依法論科。
三、按刑法上之故意，分直接故意（確定故意）與間接故意（不
    確定故意），「行為人對於構成犯罪之事實，明知並有意使
    其發生者」為直接故意，「行為人對於構成犯罪之事實，預
    見其發生而其發生並不違背其本意者」為間接故意。查金融
    存款帳戶，事關存戶個人財產權益之保障，其與儲戶存摺、
    印章、提款卡相結合，專屬性、私密性更形提高，除非本人
    或與本人具密切之關係者，難認有何理由可自由使用私人之
    存摺、印鑑及提款卡，一般人亦均有應妥善保管上開物件，
    防止被他人冒用之認知，且近來詐欺案件頻傳，每每利用人
    頭帳戶為犯罪工具，若任意提供自己帳戶之相關物件資料予
    不明人士使用，將有遭他人作為詐欺犯罪時，非正當資金進
    出之用之不法用途，此情當為具有社會生活經驗之成年人所
    得認識，本件被告任意交付其帳戶資料予姓名年籍不詳之成
    年男子，其有容認己之帳戶供該名男子作為詐欺犯罪時使用
    之不確定故意，甚為灼然，惟被告僅提供其帳戶之相關物件
    ，為該名男子之詐欺取財犯行提供助力，尚查無被告有以自
    己實施詐欺犯罪之意思，而與該名男子有詐欺犯罪之犯意聯
    絡，或被告有直接參與詐欺犯罪構成要件行為之分擔情事，
    是被告尚非共同正犯。
四、查刑法於94年2月2日修正公布，於被告行為後之95年7月1日
    施行。按行為後法律有變更者，適用行為時之法律，但行為
    後之法律有利於行為人者，適用最有利於行為人之法律，現
    行刑法第2條第1項訂有明文。此條規定乃與刑法第 1條罪刑
    法定主義契合，而貫徹法律禁止溯及既往原則，係規範行為
    後法律變更所生新舊法律比較適用之準據法，是刑法第 2條
    本身雖經修正，但刑法第 2條既屬適用法律之準據法，本身
    尚無比較新舊法之問題，應一律適用裁判時之現行刑法第 2
    條規定以決定適用之刑罰法律，先予辨明。又以本次刑法修
    正之比較新舊法，應就罪刑有關之共犯、未遂犯、牽連犯、
    連續犯、結合犯，以及累犯加重、自首減輕暨其他法定加減
    原因（如身分加減）與加減例等一切情形，綜其全部罪刑之
    結果而為比較，最高法院95年5月23日95年度第8次刑庭會議
    決議可資參照。茲就本案有關之新舊法比較部分，臚列如下
    ：
（一）刑法第339條第1項詐欺取財罪，法定刑得科或併科銀元 1
      千元以下罰金，依修正後刑法施行法增訂第1條之1：「中
      華民國94年1月7日刑法修正施行後，刑法分則編所定罰金
      之貨幣單位為新臺幣。94年1月7日刑法修正時，刑法分則
      編未修正之條文定有罰金者，自94年1月7日刑法修正施行
      後，就其所定數額提高為30倍。但72年6月26日至94年1月
      7日新增或修正之條文，就其所定數額提高為3倍」及刑法
      第33 條第5款修正為：「主刑之種類如下：五、罰金：新
      臺幣1,000元以上，以100元計算之」等規定觀之，依修正
      後之法律，刑法第339條第1項詐欺取財罪所得科處之罰金
      刑最高為新臺幣30,000元、最低為新臺幣1,000 元，然依
      被告行為時之刑罰法律，即罰金罰鍰提高標準條例第 1條
      前段規定之提高倍數10倍及修正前刑法第33 條第5款規定
      之罰金最低額1元計算，則刑法第339條第1 項之詐欺取財
      罪所得科處之罰金最高為銀元10,000元，最低額為銀元10
      元，若換算為新臺幣，最高額雖與新法同為新臺幣30,000
      元，然最低額僅為新臺幣30元。因此，比較上述修正前、
      後之刑罰法律，自以被告行為時關於科處罰金刑之法律較
      有利於被告。
（二）刑法第30條關於幫助犯之規定，於95年7月1日施行前之規
      定為：「幫助他人犯罪者，為從犯。雖他人不知幫助之情
      者，亦同。從犯之處罰，得按正犯之刑減輕之。」，修正
      施行後之規定則為：「幫助他人實行犯罪行為者，為幫助
      犯。雖他人不知幫助之情者，亦同。幫助犯之處罰，得按
      正犯之刑減輕之。」，揆諸本條之修正理由係為確認幫助
      犯採共犯從屬性說之「限制從屬形式」，並避免「從犯」
      之不同解讀，而將「從犯」修正為「幫助犯」，並明示幫
      助犯之成立，亦以被幫助者著手犯罪之實行，且具備違法
      性為必要，而將條文文字修正為「幫助他人實行犯罪行為
      者，為幫助犯」。被告單純提供帳戶供詐欺取財集團作為
      被害人匯款之使用，既評價為幫助詐欺取財的行為，而上
      開修正亦僅著眼於觀念的釐清，則適用修正施行前之刑法
      第30條規定論擬，並無不利於被告的情形。
（三）刑法第41條第1項前段規定，於95 年7月1日施行前之規定
      為：「犯最重本刑為5 年以下有期徒刑以下之刑之罪，而
      受6 個月以下有期徒刑或拘役之宣告，因身體、教育、職
      業、家庭之關係或其他正當事由，執行顯有困難者，得以
      1元以上3 元以下折算1日，易科罰金。」；又被告行為時
      之易科罰金折算標準，修正前罰金罰鍰提高標準條例第 2
      條（現已刪除）規定，就其原定數額提高為100倍折算1日
      ，則本件被告行為時之易科罰金折算標準，應以銀元 100
      元、200元、300元折算1 日，經折算為新臺幣後，應以新
      臺幣300元、600元、900元折算為1日。修正施行後之規定
      則為：「犯最重本刑為5 年以下有期徒刑以下之刑之罪，
      而受6個月以下有期徒刑或拘役之宣告者，得以新臺幣1,0
      00元、2,000元或3,000元折算1 日，易科罰金。」比較修
      正前後之易科罰金折算標準，以被告行為時關於易科罰金
      之規定，較有利於被告。
（四）修正後刑法第47條關於累犯之規定，乃以出於故意再犯有
      期徒刑以上之罪者為限，並增訂強制工作免其執行或執行
      完畢後，5 年內故意再犯有期徒刑以上之罪者，以累犯論
      之規定（擬制累犯）。是以修正後之累犯範圍已有所減縮
      及擴張，當屬科刑規範事項之變更，自應比較新舊法。而
      本件被告於前案執行完畢5 年內故意再犯本罪，不論依修
      正前後之刑法第47條規定，均應成立累犯，故修正後之刑
      法第47條並非較有利於被告。
（五）綜合上述各條文修正前、後之比較，揆諸前揭最高法院決
      議及修正後刑法第2條第1項前段、後段規定之「從舊、從
      輕」原則，被告自應適用其行為時之法律，即修正前刑法
      之相關規定、罰金罰鍰提高標準條例第1 條前段及修正前
      罰金罰鍰提高標準條例第2條規定，予以論處。
五、按刑法上之幫助犯，係對於犯罪與正犯有共同之認識，而以
    幫助之意思，對於正犯資以助力，而未參與實施犯罪之行為
    者而言（最高法院75年度台上字第1509號、88年度台上字第
    1270號判決意旨參照）。是核被告乙○○所為，係犯刑法第
    30條第1項、第339 條第1項之幫助詐欺取財罪。被告幫助他
    人犯罪，應依刑法第30 條第2項從犯之規定，按正犯之刑減
    輕之。又被告前因賭博案件，經本院於94年10月31日以94年
    度斗簡字第501號判處有期徒刑6 月，如易科罰金以銀元300
    元折算1日確定，並於94年12月1日易科罰金執行完畢，有臺
    灣彰化地方法院檢察署刑案資料查註紀錄表及臺灣高等法院
    被告前案紀錄表各1 份在卷可稽，其受有期徒刑執行完畢後
    ，5 年以內再犯本件有期徒刑以上之罪，為累犯，應依修正
    前刑法第47 條第1項規定加重其刑，並依法先加後減之。爰
    審酌被告提供帳戶予他人使用，造成犯罪偵查困難，幕後犯
    罪人得以逍遙法外，致使此類犯罪手法層出不窮，嚴重危害
    交易秩序與社會治安，且且本案被害人甲○○確因遭詐騙而
    受有上開匯入被告帳戶金額之損害，惟念及被告本身並未實
    際參與本件詐欺取財之犯行，責難性較小，被告所獲交易存
    摺資料代價為 4,000元，獲利非多，被害人匯款至被告前揭
    帳戶金額合計14,106元，所生危害尚非甚鉅，及犯罪後坦承
    犯行不諱，暨被告領有中度智障殘障手冊（見本院95年度易
    字第1306號卷第22頁），對於外界事務顯與一般常人能正常
    判斷有別，而較無法作正常之理解及判斷，與被告犯罪之動
    機、目的、手段、生活狀況、品行、智識程度等一切情狀，
    量處如主文所示之刑，並諭知易科罰金之折算標準。。
據上論斷，應依刑事訴訟法第273條之1 第1項、第299條第1項前
段、刑法第2條第1項前段、修正前刑法第30條第1項、第2項、第
339條第1項、第47條、第41條第1 項前段，罰金罰鍰提高標準條
例第1條前段、修正前罰金罰鍰提高標準條例第2條，現行法規所
定貨幣單位折算新臺幣條例第2條，判決如主文。
本案經檢察官莊佳瑋到庭執行職務。
中    華    民    國    95    年    12    月    11    日
                  刑事第一庭    法  官  林秉暉
以上正本證明與原本無異。
如不服本判決，應於判決送達10日內，向本院提出上訴狀 (須附
繕本)。
告訴人或被害人對於判決如有不服具備理由請求檢察官上訴者，
其上訴期間之計算係以檢察官收受判決正本之日期為準。
中    華    民    國    95    年    12    月    11    日
                                書記官  梁高賓
附錄本案論罪科刑法條全文：
中華民國刑法第339條
意圖為自己或第三人不法之所有，以詐術使人將本人或第三人之
物交付者，處5年以下有期徒刑、拘役或科或併科1千元以下罰金
。
以前項方法得財產上不法之利益或使第三人得之者，亦同。
前二項之未遂犯罰之。


司法院資訊處製作；財團法人民間司法改革基金會備份。
